【裁判字號】    99,訴,1929
【裁判日期】    991231
【裁判案由】    偽造文書等
【裁判全文】
臺灣臺北地方法院刑事判決              99年度訴字第1929號
公  訴  人  臺灣臺北地方法院檢察署檢察官
被      告  溫鋒森
上列被告因偽造文書等案件，經檢察官提起公訴（99年度偵字第
26203號），因被告於本院準備程序中，先就被訴事實為有罪陳
述，經本院合議庭裁定適用簡式審判程序，茲判決如下：
    主  文
溫鋒森共同偽造公文書，足以生損害於公眾及他人，處有期徒刑
壹年。扣案如附表所示之物均沒收。緩刑肆年，緩刑期間付保護
管束，並向檢察官指定之政府機關、政府機構、行政法人、社區
或其他符合公益目的之機構或團體，提供壹佰陸拾小時之義務勞
務，及應接受貳拾小時之法治教育課程。扣案如附表所示之物均
沒收。
    事  實
一、溫鋒森因缺錢花用，於民國99年11月14日，向不詳真實姓名
    年籍、綽號分別為「長官」、「紅角」之成年男子2名及其
    他數名不詳真實姓名年籍成年人士所組成之詐欺集團，借款
    新臺幣（下同）1萬元，並在臺中市○○路空軍一號客運站
    內，將其個人國民身分證、普通小型車駕駛執照交付給該綽
    號「長官」、「紅角」等成年人士所組成之詐欺集團，嗣4
    日後，前開詐欺集團成員「長官」、「紅角」則聯絡溫鋒森
    ，以溫鋒森所借1萬元係向地下錢莊借得，須立即還款1萬
    2,000元，若不還款將對溫鋒森家人不利，惟倘溫鋒森願意
    依其等指示行事，所欠債務將一筆勾銷，溫鋒森因無力清償
    債務而同意，而與該詐欺集團成員共同基於僭越行使公務員
    職權（冒用檢警辦案名義）、偽造公文書、偽造特種文書及
    詐欺取財之犯意聯絡，由該犯罪集團某成年成員將溫鋒森駕
    駛執照上照片取下，而偽造完成貼有溫鋒森照片1幀之「法
    務部臺灣省高等法院公證處科員陳信男服務證」之關於服務
    識別證1張，並偽造「高雄地檢署公證科收據」之公文書1件
    ，且於上開偽造公文書上，蓋有偽造之「檢察執行處鑑」、
    「法務部行政執行署台北執行處凍結管收命令印」等印文，
    足以生損害於臺灣高等法院、法務部行政執行署、臺灣高雄
    地方法院檢察署對於公文書管理之正確性。該詐欺集團於99
    年11月14日上午某時許，先推由某成年男子，撥打電話給劉
    范瑞妹，向劉范瑞妹佯稱其係警政署黃先生，劉范瑞妹之個
    人資料遭詐騙集團冒用云云，嗣再於同年月19日上午9時許
    ，再次撥打電話給劉范瑞妹，向劉范瑞妹接續佯稱：「你個
    人資料遭詐騙集團使用，需先付款48萬元，監管3天作為擔
    保，將於同日上11時許，派員至臺北大學法商學院大門口出
    面向你監管收款」云云，接續僭行警察、檢察官之職權，使
    劉范瑞妹陷於錯誤，而於同日前往臺北興安郵局領取48萬元
    ，並依指示前往臺北大學法商學院附近交款。嗣溫鋒森依前
    開詐欺集團指示，佯裝為「法務部臺灣省高等法院公證處科
    員陳信男」，並由溫鋒森手持前揭偽造服務證1張及內有偽
    造之「高雄地檢署公證科收據」1件及該詐欺集團所有供其
    連絡使用之LG牌黑色手機1支（內含000000000 0號行動電話
    門號晶片卡1枚）之黑色手提包1只，前往上開臺北大學法商
    學院大門口，並擬出示該等偽造之服務證、公文書供劉范瑞
    妹觀覽，向劉范瑞妹收款。因劉范瑞妹之鄰居查覺有異報警
    處理，於同日上午11時許，溫鋒森至臺北市中山區○○○路
    ○段與龍江路口與劉范瑞妹見面時，於溫鋒森未及出示行使
    上開偽造之「法務部臺灣省高等法院公證處科員陳信男」服
    務證及「高雄地檢署公證科收據」之偽造公文書之際，旋遭
    埋該處之警員上前逮捕溫鋒森，而未能詐得財物，並扣得供
    本件詐騙所用如附表所示之物。
二、案經臺北市政府警察中山分局報請臺灣臺北地方法院檢察署
    檢察官偵查起訴。
    理  由
一、程序方面：
    本件被告溫鋒森所犯僭行公務員職權罪、偽造公文書罪、偽
    造特種文書罪、詐欺取財未遂罪，均係死刑、無期徒刑、最
    輕本刑為3年以上有期徒刑以外之罪，亦非高等法院管轄第
    一審案件，於本院準備程序進行中，被告先就被訴事實為有
    罪之陳述，經告知被告簡式審判程序之旨，並聽取檢察官、
    被告之意見後，本院合議庭裁定由受命法官進行簡式審判程
    序，是本件之證據調查，依刑事訴訟法第273條之2規定，不
    受同法第159條第1項、第161條之2、第161條之3、第163條
    之1及第164條至第170條規定之限制，合先敘明。
二、認定犯罪事實所憑證據及理由：
    上揭犯罪事實，業據被告溫鋒森於警詢、檢察官訊問及本院
    審理時坦承在卷，核與證人即被害人劉范瑞妹於警詢時及偵
    查中證訴情節相符（見偵查卷第14至16頁、第50頁），並有
    如附表所示之物扣案可資佐證，復有扣案證物照片4幀、扣
    案LG黑色手機之相關通記紀錄及偽造之「高雄地檢署公證科
    收據」影本附卷可稽（見偵查卷第29至30頁、第32頁、第31
    頁）。堪認被告上開任意性自白與事實相符，應堪採認。本
    件事證明確，被告犯行洵堪認定，應予依法論科。
三、論罪科刑：
  (一)按刑法上所謂公印或公印文，係專指表示公署或公務員資格
    之印信而言，即俗稱大印與小官章及其印文，最高法院69年
    度臺上字第693號著有判例；刑法第218條第1項所稱之公印
    ，係指由政府依印信條例第6條相關規定製發之印信，用以
    表示公署或公務員之資格，即俗稱之大印及小官章而言。至
    其形式凡符合印信條例規定之要件而製頒，無論為印、關防
    、職章、圖記，如足以表示其為公務主體之同一性者，均屬
    之（最高法院89年度台上字第3155號判決意旨參照）；再按
    「刑法第218條第1項所謂公印，係指公署或公務員所用之印
    信而言，否則即為普通印章，經本院著有先例。本件原判決
    事實第2項認定上訴人所偽造之「台灣北區電信管理局」印
    章，在主文及理由欄均論斷係偽造公印，惟按該局之全銜係
    「交通部台灣北區電信管理局」，二者尚非一致，所偽刻之
    印章，能否稱為該局之公印，揆諸上開判例意旨，非無斟酌
    餘地」（最高法院84年度臺上字第6118號判決意旨參照）。
    本件如附表編號2所示偽造公文書1件上偽造之「法務部行政
    執行署台北執行處凍結管收命令印」、「檢察執行處鑑」印
    文各1枚，經查實無該等機關，是上開偽造之印文即非屬公
    印文，僅屬通常印文，合先敘明。
  (二)再按刑法上偽造文書罪，係著重於保護公共信用之法益，即
    使該偽造文書所載名義製作人實無其人，而社會上一般人仍
    有誤信其為真正文書之危險，仍難阻卻犯罪之成立，況上訴
    人所偽造之機關現仍存在，其足生損害於該機關及被害人，
    了無疑義，最高法院54年度臺上字第1407號著有判例；又刑
    法上所稱之「公文書」，係指公務員職務上製作之文書，與
    其上有無使用「公印」無涉；若由形式上觀察，文書之製作
    人為公務員，且文書之內容係就公務員職務上之事項所製作
    ，即令該偽造之公文書上所載製作名義機關不存在，或該文
    書所載之內容並非該管公務員職務上所管轄，然社會上一般
    人既無法辨識而仍有誤信為真正之危險，仍難謂非公文書。
    如附表編號2所示冒用高雄地檢署、檢察官侯名皇名義出具
    之「高雄地檢署公證科收據」之文書，係冒用公署名義所為
    之文書，縱該文書之製作名義機關（即高雄地檢署公證科）
    係屬虛構，惟依上揭說明，仍屬公文書。
  (三)核被告所為，係犯刑法第158條之僭行公務員職權罪、刑法
    第211條偽造公文書罪、刑法第212條偽造特種文書罪及刑法
    第339條第3項、第1項之詐欺取財未遂罪。
  (四)被告與綽號「紅角」、「長官」之2名成年男子及其他不詳
    真實姓名年籍之詐欺集團成年成員間，就上開所示犯行，具
    有犯意聯絡及行為分擔，均為共同正犯。被告與其所屬詐欺
    集團成員共同偽造印文，係偽造公文書之階段行為，不另論
    罪。被告及其共同正犯著手詐欺行為之實行而不遂，為未遂
    犯。
  (五)又被告及其所屬詐欺集團成員於不同階段分工，僭行公務員
    職權，並偽造公文書、偽造特種文書之目的，係為遂行對被
    害人劉范瑞妹詐欺取財之同一目的，故被告所參與該詐騙集
    團各成員間所為各階段之僭行公務員職權、偽造公文書、偽
    造特種文書等行為與詐欺取財未遂之行為，彼此間有行為局
    部之同一性，為想像競合犯，依同法第55條規定，應從一重
    之偽造公文書罪處斷。公訴人就被告所犯刑法第158條之僭
    行公務員職權罪部分，於起訴法條雖未論及，惟起訴事實已
    記載明確，且屬裁判上一罪關係，自為本院審理論究範圍。
  (六)爰審酌被告年僅21歲，不思循正途賺取錢財，竟貪圖詐欺集
    團應允提供之不法利益，為詐欺集團所吸收，利用一般民眾
    欠法律專業知識之弱點，率爾以偽造公文書及冒充公務員之
    方式遂行其等詐騙行為，造成政府機關執行職務時公信力之
    減弱，及人民財產上損失之風險，手段卑劣，惡性非輕，惟
    念及被告於警詢、偵訊及本院審理時均坦承犯行，且本件犯
    罪角色之分工上，較諸綽號「紅角」、「長官」等人而言，
    參與程度較低，及其前無犯罪紀錄（此有臺灣高等法院被告
    前案紀錄表在卷可按），素行尚佳，兼衡其犯罪之動機、目
    的、智識程度及被害人受害情節等一切情狀，暨蒞庭檢察官
    求處有期徒刑1年，核屬妥適，量處如主文所示之刑。
  (七)末查，被告前未曾因故意犯罪受有期徒刑以上刑之宣告，有
    臺灣高等法院被告前案紀錄表在卷可參，素行良好，且被告
    所為本案犯行時，年僅21歲，年輕識淺，因一時失慮，致罹
    刑章，且犯後已坦承犯行，深表悔意，經此偵審程序及刑之
    宣告，應知所惕勵，信無再犯之虞，因認所宣告之刑以暫不
    執行為當，爰併予宣告緩刑4年，用啟自新，並斟酌被告犯
    罪情節，為強化被告之法治觀念，爰併依刑法第74條第2項
    第5款、第8款之規定，命被告向檢察官指定之政府機關、政
    府機構、行政法人、社區或其他符合公益目的之機構或團體
    ，提供160小時之義務勞務，及應接受法治教育20小時，再
    依刑法第93條第1項第2款規定於緩刑期間付保護管束。
  (八)附表所示物品，為本件詐欺集團成員所有，供被告犯前揭犯
    罪所用之物，爰依刑法第38條第1項第2款之規定宣告沒收。
    至附表二編號1所示偽造服務證上黏貼之被告照片1張，則因
    該等偽造服務證業經宣告沒收，無庸宣告沒收；另附表編號
    2 所示偽造之「高雄地檢署公證科收據」上偽造之「檢察執
    行處鑑」、「法務部行政執行署台北執行處凍結管收命令印
    」等印文，亦已因該偽造公文書之沒收而包括在內，亦無庸
    重複為沒收之諭知。
據上論斷，應依刑事訴訟法第273條之1第1項、第299條第1項前
段，刑法第28條、第158條第1項、第211條、第212條、第339條
第3項、第1項、第55條、第74條第1項第1款、第2項第5款、第8
條、第93條第1項第2款、第38條第1項第2款，刑法施行法第1條
之1，判決如主文。
本案經檢察官柯木聯到庭執行職務。
中    華    民    國    99    年    12    月    31    日
                        刑事第十二庭  法  官  陳慧萍
以上正本證明與原本無異。
如不服本判決應於收受送達後10日內向本院提出上訴書狀，並應
敘述具體理由；其未敘述上訴理由者，應於上訴期間屆滿後20日
內向本院補提理由書（均須按他造當事人之人數附繕本）「切勿
逕送上級法院」。
                                      書記官  黃慧怡
中    華    民    國    99    年    12    月    31    日
附表：
┌──┬────────────────┬─────────────┐
│編號│       應沒收之物品及數量       │     備             註    │
├──┼────────────────┼─────────────┤
│ 1  │冒用陳信男名義偽造之「法務部臺灣│依刑法第38條第1項第2款規定│
│    │省高等法院公證處專員」服務證壹張│宣告沒收。                │
│    │（含其上所貼被告照片壹幀）。    │                          │
├──┼────────────────┼─────────────┤
│ 2  │偽造「高雄地檢署公證科收據」之公│依刑法第38條第1項第2款規定│
│    │文書壹件（含其上偽造之「檢察執行│宣告沒收。                │
│    │署鑑」、「法務部行政執行署台北執│                          │
│    │行處凍結管收命令印」印文各壹枚）│                          │
├──┼────────────────┼─────────────┤
│ 3  │扣案LG牌黑色手機壹支（內含091658│依刑法第38條第1項第2款規定│
│    │4642號行動電話門號晶片卡壹枚）。│沒收。                    │
├──┼────────────────┼─────────────┤
│ 4  │黑色手提包壹只。                │依刑法第38條第1項第2款規定│
│    │                                │沒收。                    │
└──┴────────────────┴─────────────┘
附錄本案論罪科刑法條：
附錄本案論罪科刑法條全文：
中華民國刑法第158條
（僭行公務員職權罪）
冒充公務員而行使其職權者，處3年以下有期徒刑、拘役或500元
以下罰金。
冒充外國公務員而行使其職權者，亦同。
中華民國刑法第211條
（偽造變造公文書罪）
偽造、變造公文書，足以生損害於公眾或他人者，處1年以上7年
以下有期徒刑。
中華民國刑法第212條
（偽造變造特種文書罪）
偽造、變造護照、旅券、免許證、特許證及關於品行、能力服務
或其他相類之證書、介紹書，足以生損害於公眾或他人者，處1
年以下有期徒刑、拘役或300元以下罰金。
中華民國刑法第339條
（普通詐欺罪）
意圖為自己或第三人不法之所有，以詐術使人將本人或第三人之
物交付者，處5年以下有期徒刑、拘役或科或併科1,000元以下罰
金。
以前項方法得財產上不法之利益或使第三人得之者，亦同。
前二項之未遂犯罰之。

司法院資訊處製作；財團法人民間司法改革基金會備份。
